---
title: "KHUNG DỮ LIỆU (DATA FRAMES) PHẦN 1"
author: "ThS. Lê Nhật Tùng"
output:
  html_document:
    toc: true
    toc_float: true
    theme: cerulean
    highlight: tango
  pdf_document:
    toc: true
---

```{r setup, include=FALSE}
knitr::opts_chunk$set(echo = TRUE)
```

# KHUNG DỮ LIỆU (DATA FRAME)

Cấu trúc được sử dụng để lưu trữ dữ liệu ở dạng bảng (cấu trúc phổ biến nhất trong phân tích dữ liệu thống kê và học máy). Nó có thể được xem như là một danh sách các vector có độ dài bằng nhau (thường có tên duy nhất). Đây là cấu trúc dữ liệu cơ bản quan trọng nhất trong môi trường tidyverse.

## TẠO KHUNG DỮ LIỆU

Đối tượng khung dữ liệu được tạo ra bằng hàm `data.frame()`, nhận các vector có độ dài bằng nhau làm đầu vào (có thể có các kiểu dữ liệu khác nhau). Khung dữ liệu cũng có thể được tạo bằng cách chuyển đổi từ ma trận với hàm `as.data.frame()`.

Các vector trong data.frame được lưu trữ theo chiều dọc và tên của các vector gốc được lưu trữ làm tên cột. Khung dữ liệu là một lưu trữ dữ liệu dạng bảng (giống như trong Excel).

```{r}
# Tạo khung dữ liệu
# Các vector phải có độ dài bằng nhau, nhưng có thể có kiểu dữ liệu khác nhau
column1 <- c(1:3)
column2 <- c("Anna", "Tom", "Sue")
column3 <- c(TRUE, TRUE, FALSE)

# Tạo data.frame
dataset1 <- data.frame(column1, column2, column3)
dataset1

# Hiển thị tên cột
colnames(dataset1)

# Đổi tên cột thứ hai
colnames(dataset1)[2] <- "name"
dataset1
```

## LẤY GIÁ TRỊ TỪ KHUNG DỮ LIỆU

Vector tên cần phải tương thích với chiều của dữ liệu được đặt tên.

```{r}
# Lấy dữ liệu từ khung dữ liệu

# Cách 1 - sử dụng chỉ số như trong ma trận
dataset1[3, 2]  # hàng 3, cột 2

# Cách 2 - chọn dữ liệu theo tên cột
dataset1["name"]  # toàn bộ vector tên
dataset1[, "name"]  # ký hiệu thay thế
dataset1$name  # ký hiệu thuận tiện

dataset1[3, "name"]  # chỉ tên từ hàng thứ 3

# Cách 3 - sử dụng tên hàng
rownames(dataset1) <- c("girl", "boy", "teacher")
dataset1

dataset1["teacher", "name"]
```

## BỘ DỮ LIỆU CÓ SẴN

Trong R, chúng ta có các bộ dữ liệu mẫu, rất hữu ích để kiểm tra các hàm và thao tác mới trước khi chuyển sang các bộ dữ liệu thực nghiệm.

```{r}
# Hiển thị các bộ dữ liệu có sẵn
data()

# Tải bộ dữ liệu iris
data(iris)

# Xem một số thông tin về bộ dữ liệu
head(iris)
```

Ví dụ, bộ dữ liệu `iris` chứa thông tin về các đặc điểm của ba loài hoa iris (setosa, versicolor, và virginica) với các phép đo về cánh hoa (petal) và đài hoa (sepal).

## CÁC HÀM QUAN TRỌNG NHẤT ĐỂ KIỂM TRA DỮ LIỆU

```{r}
# head() - hiển thị một vài hàng đầu tiên của dữ liệu (mặc định là 6)
head(iris)

# tail() - hiển thị một vài hàng cuối cùng của dữ liệu (mặc định là 6)
tail(iris)

# str() - hiển thị cấu trúc dữ liệu (lớp của biến, số lượng quan sát, v.v.)
str(iris)

# summary() - tóm tắt dữ liệu trong tập (thống kê mô tả, v.v.)
summary(iris)

# Các hàm hữu ích khác
dim(iris)  # kích thước của khung dữ liệu (số hàng, số cột)
names(iris)  # tên của các cột
class(iris)  # lớp của đối tượng
```

## CÁC THAO TÁC CƠ BẢN VỚI KHUNG DỮ LIỆU

```{r}
# Chọn một tập con của dữ liệu
small_iris <- iris[1:10, c("Sepal.Length", "Species")]
small_iris

# Thêm một cột mới
small_iris$New_Column <- c(1:10)
small_iris

# Lọc dữ liệu dựa trên điều kiện
setosa_only <- iris[iris$Species == "setosa", ]
head(setosa_only)

# Sắp xếp dữ liệu
sorted_iris <- iris[order(iris$Sepal.Length), ]
head(sorted_iris)

# Tóm tắt theo nhóm
aggregate(Sepal.Length ~ Species, data = iris, FUN = mean)
```

## LƯU KHUNG DỮ LIỆU

```{r, eval=FALSE}
# Lưu khung dữ liệu vào một tệp CSV
write.csv(iris, "iris_data.csv", row.names = FALSE)

# Lưu khung dữ liệu vào một tệp RDS (định dạng R)
saveRDS(iris, "iris_data.rds")

# Lưu nhiều đối tượng vào một tệp RData
save(iris, mtcars, file = "multiple_datasets.RData")
```

## KẾT LUẬN

Khung dữ liệu (data frame) là cấu trúc dữ liệu cơ bản và quan trọng nhất trong R, đặc biệt trong phân tích dữ liệu và học máy. Chúng cung cấp một cách linh hoạt để lưu trữ và thao tác với dữ liệu dạng bảng, với các cột có thể có các kiểu dữ liệu khác nhau.

Trong phần tiếp theo, chúng ta sẽ tìm hiểu về các kỹ thuật nâng cao hơn để thao tác với khung dữ liệu, bao gồm việc sử dụng các gói trong tidyverse như dplyr để xử lý dữ liệu hiệu quả hơn.